臺灣高等法院臺中分院民事判決　九十一年度家上字第七號
　　上　訴　人　甲○○○
右當事人間請求離婚事件，上訴人對於中華民國九十年十一月十六日臺灣彰化地方法
院九十年度婚字第四四一號第一審判決提起上訴，本院判決如左：
    主    文
上訴駁回。
第二審訴訟費用由上訴人負擔。
    事    實
甲、上訴人方面：
一、聲明：求為判決：
（一）原判決廢棄。
（二）駁回被上訴人在第一審之訴。
二、陳述：除與原判決所載相同部分予以引用外，補述略稱：
（一）被上訴人所說的都不實在，上訴人是有用三字經罵過被上訴人，因為被上訴人
      把房門關起來不讓上訴人進房間，但上訴人沒打過被上訴人，也沒有要殺上訴
      人的岳母陳淑，也沒有將家中物品砸壞，或將被上訴人於夜市設攤處的物品摔
      壞，或將家中的門窗卸下，也沒有在家裡貼符咒，在夜間用筷子、鐵鎚等工具
      敲打碗公、喇叭鎖、房門等物品，藉以發出奇怪的聲響，或連續將電燈按鈕開
      啟關閉，使燈光忽熄忽亮，製造恐怖情境，所以沒有離婚的事由。
（二）上訴人從民國（以下同）六十二年開始到九十年九月都和岳母住在一起，起初
      住在彰化縣田中鎮○○里○○路○段二十六號，大約在八十七年五月左右才搬
      到彰化縣溪州鄉圳寮村下樹巷三二之九號，一直住到九十年九月，上訴人才獨
      自搬回彰化縣田中鎮○○路○段二十六號的舊地址居住。
（三）上訴人學歷為國民小學畢業，以前在鐵工廠當技工，目前打臨工。
乙、被上訴人方面：
一、聲明：求為判決：駁回上訴。
二、陳述：除與原判決所載相同部分予以引用外，補述略稱：
（一）被上訴人在地方法院起訴主張的事實有主張上訴人虐待直系尊親屬即被上訴人
      的生母陳淑，請求依照民法第一千零五十二條第一項第四款的離婚事由判決離
      婚，因原審未就此部分判決，上訴人也未聲請補充判決，爰追加此部分離婚事
      由，請一併判決。
（二）上訴人確有對被上訴人施加不堪同居之虐待，上訴人並無悔改之意，且有繼續
      侵害之情事。被上訴人與兩造所生兒子陳威任，為家庭生計，每日共同於夜市
      設攤做生意，而於九十一年一月十三日下午四時許，在彰化縣田中鎮住處，正
      在取貨物之際，上訴人竟持木棍對被上訴人及陳威任母子二人毆打致遍體鱗傷
      ，足見上訴人行為之惡劣。
（三）被上訴人學歷國小畢業，無業，是家庭主婦。
三、證據：除引用原審立證方法外，補提診斷證明書影本二紙為證。
丙、本院依職權訊問證人陳淑。
    理    由
一、按婚姻無效、確認婚姻成立或不成立、撤銷婚姻、離婚或夫妻同居之訴，得合併
    提起，或於第一審或第二審言詞辯論終結前，為訴之變更、追加或提起反訴，民
    事訴訟法第五百七十二條第一項定有明文。本件被上訴人於原審除以民法第一千
    零五十二條第一項第三款「不堪同居之虐待」為由，訴請離婚外，於起訴狀另依
    同條項第四款所定「夫妻之一方對於他方之直系尊屬為虐待」事由，請求離婚，
    惟原審僅就被上訴人主張之民法第一千零五十二條第一項第三款「不堪同居之虐
    待」離婚事由予以審判，並未就被上訴人主張之同條項第四款之離婚事由予以判
    決，訴訟標的之一部裁判有脫漏，被上訴人又未於判決送達後之二十日內聲請補
    充判決，該部分訴訟標的已脫離訴訟繫屬，玆被上訴人另於本院審理中追加民法
    第一千零五十二條第一項第四款離婚事由，依民事訴訟法五百七十二條第一項規
    定，並無不合，本院自應就此部分併為判決，合先敘明。
二、本件被上訴人起訴主張：兩造於民國（以下同）六十二年九月二十六日結婚，婚
    姻關係現尚存續中，婚後所生子女均已成年，上訴人於婚後不僅對家庭均未盡照
    顧及扶養之責，並時常虐待被上訴人及被上訴人之母陳淑，自八十七年九月起至
    九十年九月止，經常無故遣人跟蹤被上訴人，或以「三字經」辱罵被上訴人及被
　　上訴人之母，時常將家中物品砸壞，或將被上訴人於夜市設攤處之物品摔壞，或
　　將家中門窗卸下，或在家中亂貼符籙，更經常於夜間用筷子、鐵鎚等工具敲打碗
　　公、喇叭鎖、房門等物品，使之發出奇怪之聲響，或連續將電燈按鈕開啟關閉，
　　使燈光忽熄忽亮，而製造恐怖情境，日復一日，反反覆覆，上開情事接續不斷發
　　生，致被上訴人不得安寧，夜間更無法安穩入睡。迨九十年七月十三日晚間，僅
　　因被上訴人之母勸諭上訴人不要再辱罵被上訴人之故，上訴人竟持水果刀追殺被
　　上訴人之母，幸經閃避得宜，始倖免於難，又於九十一年一月十三日下午四時許
　　，被上訴人與兩造之子陳威任因於夜市設攤而在彰化縣田中鎮住家取貨物之際，
　　上訴人竟持木棍毆打被上訴人，致被上訴人右手拇指、無名指挫傷、右手拇指遠
　　端指骨骨折、右前臂挫傷，上訴人上開行為，顯已對被上訴人構成不堪同居之虐
　　待，亦對被上訴人之母虐待致不堪為共同生活，爰依民法第一千零五十二條第一
　　項第三款、第四款之規定，求為判命准許被上訴人與上訴人離婚。
三、上訴人則以：被上訴人之主張均非真實，因被上訴人將房門反鎖不讓上訴人進房
    間，上訴人始以三字經罵被上訴人；上訴人未曾毆打被上訴人，亦未持水果刀追
    殺上訴人之岳母陳淑，更未將將家中物品砸壞，或將被上訴人於夜市設攤處所之
    物品摔壞，或將家中的門窗卸下，也沒有在家裡貼符咒，在夜間用筷子、鐵鎚等
    工具敲打碗公、喇叭鎖、房門等物品，藉以發出奇怪的聲響，或連續將電燈按鈕
    開啟關閉，使燈光忽熄忽亮，製造恐怖情境，被上訴人主張之離婚事由均非真實
    等語，資為抗辯。
四、被上訴人主張：兩造於六十二年九月二十六日結婚，婚姻關係現尚存續中，婚後
    育有多名子女，均已成年一節，業據其提出戶籍謄本一件為證（原審卷第八頁）
    ，且為上訴人所不爭執，堪信為真實。
五、按夫妻之一方受他方不堪同居之虐待者，他方得向法院請求離婚，民法第一千零
    五十二條第一項第三款定有明文。按維護人格尊嚴與確保人身安全，為我國憲法
    保障人民自由權利之基本理念，增進夫妻情感之和諧，防止家庭暴力之發生，以
    保護婚姻制度，亦為社會大眾所期待，民法第一千零五十二條第一項第三款所稱
    「不堪同居之虐待」，應就其具體事件，衡量夫妻之一方受他方虐待所受侵害之
    嚴重性，斟酌當事人之教育程度、社會地位及其他情事，是否已危及婚姻關係之
    維繫以為斷，若受他方虐待已逾越夫妻通常所能忍受之程度而有侵害人格尊嚴與
    人身安全者，即不得謂非受不堪同居之虐待（司法院大法官會議第三百七十二號
    解釋參照）。又婚姻以夫妻之共同生活為其目的，夫妻應以誠摯相愛為基礎，共
    同建立和諧美滿幸福之家庭，倘其一方予他方以身體上或精神上不可忍受之痛苦
    ，致無從繼續保持共同生活之圓滿、安全及幸福，而生婚姻之破綻，即屬不堪同
    居之虐待（最高法院八十四年台上字第一七五五號判決參照）。本件被上訴人主
    張：上訴人自八十七年九月起至九十年九月止，經常以「三字經」辱罵被上訴人
    ，時常將家中物品砸壞，或將被上訴人於夜市設攤處之物品摔壞，或在家中亂貼
    符籙，更經常於夜間用筷子、鐵鎚等工具敲打碗公、喇叭鎖、房門等物品，使之
    發出奇怪之聲響，或連續將電燈按鈕開啟關閉，使燈光忽熄忽亮，而製造恐怖情
    境，日復一日，反反覆覆，致被上訴人不得安寧，夜間更無法安穩入睡。又於九
    十一年一月十三日下午四時許，在彰化縣田中鎮住處搬貨至夜市經營地攤生意，
　　上訴人竟持木棍毆打被上訴人，致被上訴人右手拇指、無名指挫傷、右手拇指遠
　　端指骨骨折、右前臂挫傷等情，上訴人除自認曾以三字經罵被上訴人（本院卷第
　　十四頁）外，對被上訴人其餘所指各情均予否認。經查：證人即兩造之子陳威任
　　於原審證稱：「我父親自從我國小大約七十九年就有摔東西的行為，最近三年更
　　厲害，有時無緣無故就會這樣。我父親除了在家裏會摔家具之外，在外面亦會，
　　碗盤家具類只要拿得動就拿起來摔，在夜市時也會將賣的東西拿起來摔，客人看
　　了就會怕‧‧‧有時晚上他不睡覺就在裡面鬧，他主要的目的是不讓我母親睡覺
　　，晚上用筷子敲碗公，讓其發出聲音，或用鐵鎚敲打喇叭鎖，或將電燈一下子關
　　掉一下子開」等語（原審卷第二十七頁、第二十八頁），證人即被上訴人之母陳
　　淑於原審證稱：「原告（即被上訴人）都去做夜市，被告（即上訴人）在他回來
　　，就以三字經等罵她，罵得很難聽‧‧‧最近三年，常常拿東西摔東西，電燈忽
　　然關掉，忽然開，這樣反反覆覆」等語（原審卷第十八頁），由上證人證詞，足
　　證被上訴人所主張：上訴人自八十七年九月起至九十年九月止，經常以「三字經
　　」辱罵被上訴人，時常將家中物品砸壞，或將被上訴人於夜市設攤處之物品摔壞
　　，或在家中亂貼符籙，更經常於夜間用筷子、鐵鎚等工具敲打碗公、喇叭鎖、房
　　門等物品，使之發出奇怪之聲響，或連續將電燈按鈕開啟關閉，使燈光忽熄忽亮
　　等情，均堪採信，上訴人雖辯稱：因被上訴人將房門反鎖不讓伊進入，伊才以三
　　字經辱罵被上訴人及踢房門云云（原審卷第二十八頁），惟為被上訴人所否認（
　　本院卷第十六頁），上訴人復未舉證以實其說，自非可採。又被上訴人另主張：
    上訴人於九十一年一月十三日下午四時許，在彰化縣田中鎮住處持木棍毆打被上
　　訴人，致被上訴人右手拇指、無名指挫傷、右手拇指遠端指骨骨折、右前臂挫傷
　　等情，業據被上訴人提出診斷書一件為證（本院卷第二十四頁），依診斷書所載
　　，被上訴人右手拇指、無名指、右前臂等處所受之傷為挫傷、右手拇指所受之傷
　　為骨折、不可能係被上訴人故意自行傷害後驗傷作為訴訟之證據，參以上開證人
　　所述，上訴人在九十一年一月十三日以前即經常辱罵被上訴人，砸壞物品，兩造
　　已感情不睦等情，更足認被上訴人主張伊於九十一年一月十三日在彰化縣田中鎮
　　住處為上訴人毆傷一節，應堪採信，上訴人空言否認傷害尚不足採。查：被上訴
　　人之學歷為國民小學畢業，係家庭主婦，上訴人學歷亦為國民小學畢業，前曾在
　　鐵工廠當技工，目前打零工，已據兩造當庭陳明（本院卷第十五頁），本院審酌
　　兩造之身分、教育程度、社會地位等情事，認被上訴人受上訴人辱罵、騷擾已逾
　　越夫妻通常所能忍受之程度，使被上訴人之精神狀態長期陷於恐懼、不安狀態，
　　而不能維持正常之婚姻生活，無從繼續保持共同生活之圓滿、安全及幸福，從而
　　被上訴人據此主張為不堪同居之虐待，請求判決離婚，洵屬正當。
六、又民法第一千零五十二條第一項第四款規定：「夫妻之一方對於他方之直系血親
    為虐待，致不堪為共同生活者，他方得向法院請求離婚」。被上訴人主張：上訴
    人時常虐待被上訴人之母陳淑，九十年七月十三日晚間，僅因被上訴人之母勸諭
    上訴人不要再辱罵被上訴人之故，上訴人竟持水果刀追殺被上訴人之母，幸經閃
    避得宜，始倖免於難等情，上訴人則以：否認有此情事，當時係被上訴人之母用
    手指著伊罵等語置辯。經查：上訴人自六十二年結婚之日起至九十年九月止，均
    與其岳母即被上訴人之生母陳淑同住，結婚之初，住彰化縣田中鎮○○里○○路
    ○段二十六號，約於八十七年五月，共同遷往彰化縣溪州鄉圳寮村下樹巷三二之
    九號居住，直至九十年九月止等情，為兩造所一致是認（本院卷第十五頁），堪
    認上訴人有與其岳母即被上訴人之生母陳淑共同生活。又證人即兩造之子陳威任
    於原審證稱：「最近．．．我父親．．．曾到溪州住，八十八年八月份搬去的，
    住了約一年多，在溪州住時，有一次拿水果刀要殺我祖母，是國曆七月十三日晚
    上的事情」等語（原審卷第二十八頁），證人即被上訴人之母陳淑於原審證稱：
    「原告（即被上訴人）都去做夜市，被告（即上訴人）在他回來，就以三字經等
    罵她，罵得很難聽，我說他不要罵得那麼難聽，就拿一支水果刀出來要殺我，我
    就去報警，在警察來時，仍然拿著刀子，他時常這樣對待我並且天天鬧，每天鬧
    」等語（原審卷第十八頁），另於本院證稱：「九十年七月我沒有指著上訴人罵
    ，上訴人當時罵我們母女，我只有回答說你不要這樣，結果他就拿水果刀追殺我
    ，但是沒有殺到，我有報警，但沒有到警察局作筆錄，所以沒有資料」等語（本
    院卷第十六頁），上訴人持水果刀追殺其岳母即被上訴人之生母陳淑，足使其岳
    母即被上訴人之生母陳淑感受精神上之恐懼與痛苦，客觀上已達於不堪繼續為共
    同生活之程度，上訴人空言辯稱伊未持刀追殺陳淑云云，並不足採。是被上訴人
    據此主張其生母陳淑遭上訴人虐待，致不堪為共同生活，請求判決離婚，亦屬有
    據。
七、綜上所述，被上訴人以伊受上訴人不堪同居之虐待，以及其生母遭上訴人虐待，
    致不堪為共同生活，依據民法第一千零五十二條第一項第三、四款之規定，訴請
    離婚，洵屬正當，原審為被上訴人勝訴之判決，並無不當，上訴意旨，猶執前詞
    ，指摘原判決失當，求予廢棄，非有理由，應予駁回。
八、據上論結：本件上訴為無理由，依民事訴訟法第四百四十九條第一項、第七十八
    條，判決如主文。
中　　　華　　　民　　　國　　九十一　　年　　　二　　　月　　二十七　　日
~B1民事第五庭審判長法　官　陳滿賢
~B2　　　　　　　　法　官　朱　樑
~B3　　　　　　　　法　官　邱森樟
右為正本係照原本作成。
如對本判決上訴，須於收受判決送達後二十日內向本院提出上訴書狀，其未表明上訴
理由者，應於提出上訴後二十日內向本院提出上訴理由書（須按他造人數附具繕本）
，並繳納送達用雙掛號郵票拾份（每份參拾肆元）。
上訴時應提出委任律師或具有律師資格之人之委任狀；委任有律師資格者，另應附具
律師及格證書及釋明委任人與受任人有民事訴訟法第四百六十六條之一第一項但書或
第二項（詳附註）所定關係之釋明文書影本。
~B 　 　　　　　　書記官　粘銘環
中　　　華　　　民　　　國　　九十一　　年　　　三　　　月　　　四　　　日
附註：
民事訴訟法第四百六十六條之一（第一項、第二項）
對於第二審判決上訴，上訴人應委任律師為訴訟代理人。但上訴人或其法定代理人具
有律師資格者，不在此限。
上訴人之配偶、三親等內之血親、二親等內之姻親，或上訴人為法人、中央或地方機
關時，其所屬專任人員具有律師資格並經法院認為適當者，亦得為第三審訴訟代理人
。
                                                                        Ｂ
